【裁判字號】    99,消債抗,122
【裁判日期】    990907
【裁判案由】    消債聲明異議
【裁判全文】
臺灣高雄地方法院民事裁定           99年度消債抗字第122號
抗  告  人  丙○○
相  對  人  國泰世華商業銀行股份有限公司
法定代理人  甲○○
相  對  人  萬榮行銷顧問股份有限公司
法定代理人  乙○○
上列當事人間因消費者債務清理條例聲明異議事件，抗告人對於
民國99年4 月30日本院99年度事聲字第98號裁定不服，提起抗告
，本院裁定如下：
    主  文
原裁定廢棄。
相對人之異議駁回。
抗告程序費用新台幣壹仟元由相對人負擔。
    理  由
一、抗告意旨略以：伊配偶薛慧美現無就業，名下雖有投資設立
    珠明禮品有限公司（下稱珠明公司）時之出資額新台幣（下
    同）270 萬元，但因珠明公司長年虧損，業自96年間起申請
    停業迄今，既無營業，亦無收入。又伊育有4 名未成年子女
    ，依序為85年、87年、90年及97年生，其中次子鄭○威患有
    注意力不足過動症，均需薛慧美24小時照料，無法出外工作
    。故伊仍須負擔薛慧美之扶養費。原裁定認薛慧美非無謀生
    能力，伊不需負擔其扶養費用，而駁回伊更生聲請，顯有違
    誤，爰依法抗告，求為廢棄原裁定，駁回相對人之異議。
二、抗告人聲請更生，經本院以98年7 月28日98年度消債更字第
    943 號裁定開始更生程序，抗告人提出按月清償17,801元，
    並於105 年11月長子鄭○昇成年後，提高清償金額至24,669
    元之更生方案（下稱系爭更生方案），本院司法事務官認系
    爭更生方案為允當可行，而於99年2 月23日以98年度司執消
    債更字第76 6號裁定認可，惟因相對人聲明異議，經本院99
    年4 月30日99年度事聲字第98號裁定（下稱原裁定）以薛慧
    美並非無謀生能力，系爭更生方案難認條件公允為由廢棄原
    裁定，合先敘明。
三、按債務人有薪資、執行業務所得或其他固定收入，法院認更
    生方案之條件公允者，得不經債權人會議可決，逕依債務人
    之聲請或依職權以裁定認可更生方案，消費者債務清理條例
    （下稱消債條例）第64條第1 項定有明文。次按消債條例之
    制定，係為使負債務之消費者得依消債條例所定程式清理其
    債務，保障債權人之公平受償，以謀求消費者經濟生活之更
    生，故除有消債條例第63條第1 項、第64條第2 項所定之情
    形外，法院得斟酌裁量認可更生方案。再按夫妻互負扶養之
    義務，其負扶養義務之順序與直系血親卑親屬同，其受扶養
    權利之順序與直系血親尊親屬同，民法第1116條之1 定有明
    文。夫妻互受扶養權利之順序既與直系血親尊親屬同，自不
    以無謀生能力為必要（最高法院79年台上字第2629號判例可
    資參照）。
四、是本件應審酌者乃：抗告人每月必要支出之費用應為若干，
    進而審究系爭更生方案是否條件公允。經查：
  (一)抗告人每月薪資為66,191元，有其提出之陳報狀及97年度所
    得稅總表附卷可稽（司執消債更卷第185 頁以下），堪信為
    真。至薛慧美名下之珠明公司自95年1 月5 日起即暫停營業
    ，至今未辦理復業，而抗告人之配偶薛慧美為公司負責人，
    於公司停業時即將勞保轉出，迄今未有其他勞保轉入資料，
    且96、97、98年均未申報所得，其名下雖有投資價值270 萬
    元，然此乃設立珠明公司時之出資額，又珠明公司於98年度
    因停業，無營業所得等情，業經本院函查屬實，有財政部高
    雄市國稅局99年7 月19日財高國稅資字第0990049232號函附
    薛慧美之財產歸屬資料清單、98年度綜合所得稅各類所得資
    料清單，該局苓雅稽徵所99年7 月29日財高國稅苓營業字第
    0990010244號函附之公司稅籍資料影本，及稅務電子閘門財
    產所得調件明細表在卷可稽（見消債更卷第99頁、本院卷）
    ，復有抗告人提出之保險對象投保歷史列印資料附卷可佐（
    見司執消債更卷第178 頁）。據此，抗告人主張薛慧美現無
    業、無收入，其名下之投資價值270 萬元，係珠明公司之資
    本額一情，應為可採。故抗告人每月可支配之家庭收入共為
    66,191元，堪以認定。
  (二)又抗告人與薛慧美共育有4 名未成年子女鄭○昇、鄭○捷、
    鄭○威、鄭○宜，依序為85年次、87年次、90年次及97年次
    ，其中次子鄭○威患有注意力不足過動症，發展遲緩，須接
    受特殊教育乙情，有戶籍謄本、高雄市身心障礙類學生鑑定
    證明、國軍高雄總醫院98年5 月12日診斷證明書（見消債更
    卷第74至78、137 頁、司執消債更卷第58、59頁），由此益
    徵抗告人主張薛慧美需專責照料4 名未成年子女，無法外出
    就業，應無違常情，信為可採。而父母照料子女，負責家務
    ，亦屬父母履行保護及教養未成年子女權利義務之方式之一
    ，非必僅以支付扶養費始足當之，衡情薛慧美若外出就業，
    尚需另僱請保姆照料其未成年子女者，每月勢必因此增加保
    姆費用，對抗告人之家庭經濟負擔未必有利。是薛慧美負責
    照料子女之生活起居，付出精力心血，亦屬其分擔扶養子女
    義務之方式，難謂不可與支付扶養費為相同評價。故相對人
    認薛慧美應與抗告人平均分擔子女扶養費云云，尚非可採。
    因此，薛慧美既未就業，復無收入，自難期待由其自理生活
    費，是抗告人主張須支付薛慧美之扶養費一情，實與常情無
    違。況依前開說明，夫妻互負扶養之義務，不以無謀生能力
    為必要，縱薛慧美非無謀生能力，抗告人仍有扶養之義務。
    原裁定未察上情，遽謂薛慧美非無謀生能力，抗告人不須負
    擔配偶扶養費，容有未洽，抗告人指摘原裁定該部分不當，
    應屬可採。
  (三)承上所述，抗告人主張全家定居高雄市，核其每月必要支出
    應以內政部公告之99年度高雄市低收入戶最低生活費11,309
    元，扶養薛慧美部分，則扣除房租占家庭支出結構比例23.7
    7%後為8,621 元（計算式：11,309×76.23%=8620.8 ，元以
    下四捨五入），另4 名未成年子女之扶養費用則扣除房租、
    家庭器具、設備、家事管理及交通通訊費用所占比例39.29%
    ，以每月6,866 元計算，尚在98年度所得稅扶養親屬寬減額
    之每人每年免稅額88,000元即每月7,333 元之範圍內，應為
    可採，又鄭○威因注意力不足過動症，須按時回診，而每月
    增列醫療費用1,000 元，亦屬合理。依此計算，抗告人每月
    必要支出應為48,394元（計算式：11,3 09+ 8,621+6,866×
    4+1,000=48,394），以其每月薪資66,191元扣除必要支出48
    ,394元，餘款為17,797元。本院審酌系爭更生方案，分二階
    段，第一階段抗告人須按月清償17,801元，嗣於105 年11月
    長子鄭○昇成年後，第二階段應提高清償金額至24,669元，
    堪認抗告人已盡力減低其生活費用支出，攤還負債，應屬條
    件適當、公允。
四、綜上所述，本院98年度司執消債更字第766 號裁定審酌抗告
    人所提系爭更生方案為公允、適當、可行，且無消債條例第
    63條或第64條第2 項所定不應認可之消極事由存在，逕依同
    條例第64條第1 項裁定認可系爭更生方案，於法並無違誤，
    應予維持，相對人之異議為無理由，應予駁回。原裁定認抗
    告人不須負擔配偶扶養費，容有未洽，抗告意旨求為廢棄原
    裁定，為有理由，爰判決如主文所示。
五、據上論結，本件抗告為有理由，依消費者債務清理條例第15
    條，民事訴訟法第495 條之1 第1 項、第450 條、第95條、
    第78條、第85條第1項，裁定如主文。
中    華    民    國    99    年    9     月    7     日
                  民事第五庭審判長    法  官  黃國川
                                      法  官  劉定安
                                      法  官  蘇姿月
不得再抗告
中    華    民    國    99    年    9     月    7     日
                                      書記官  林秀敏

司法院資訊處製作；財團法人民間司法改革基金會備份。
